【裁判字號】    98,上易,916
【裁判日期】    981208
【裁判案由】    損害賠償
【裁判全文】
臺灣高等法院民事判決                 98年度上易字第916號
上  訴  人  乙○○
輔  佐  人  丙○○
被  上訴人  甲○○
上列當事人間損害賠償事件，上訴人對於中華民國98年8月14日
臺灣桃園地方法院第一審判決（98年度訴字第1003號）提起上訴
，本院於98年11月24日言詞辯論終結，判決如下：
    主  文
原判決關於駁回上訴人下列第二項之訴部分，及其假執行之聲請
，暨訴訟費用（除確定部分外）之裁判均廢棄。
被上訴人應再給付上訴人新臺幣捌萬元，及自民國九十八年三月
二十日起至清償日止，按週年利率百分之五計算之利息。
其餘上訴駁回。
第一審（除確定部分外）、第二審訴訟費用，由被上訴人負擔七
分之一，餘由上訴人負擔。
    事實及理由
壹、程序方面
    被上訴人經合法通知，未於言詞辯論期日到場，核無民事訴
    訟法第386條各款所列情形，爰依上訴人聲請，由其一造辯
    論而為判決。
貳、實體方面
一、上訴人起訴主張：被上訴人於民國97年6月20日上午某時，
    騎乘車牌902-BQA號重型機車（下稱系爭機車），沿桃園縣
    八德市○○路外側車道由南往北方向行駛，於同日上午7時
    46分許，途經興豐路836號前（下稱系爭處所），欲超車之
    際，本應注意汽車行駛時，駕駛人應注意車前狀況，並隨時
    採取必要之安全措施。而依當時天候晴、日間有自然光線、
    路面乾燥且無缺陷、亦無障礙物、視距良好，並無不能注意
    之情形，竟疏未注意車前狀況，貿然變換至系爭處所內側車
    道。伊適行經系爭處所欲穿越馬路，竟遭疏未注意之被上訴
    人騎乘系爭機車撞擊，使伊受有左脛腓骨骨折、頭部外傷併
    頭皮撕裂傷、左髖挫傷、前胸挫傷及貧血等傷害（下稱系爭
    傷害，上揭事故則簡稱系爭事故）。伊因系爭事故，受有醫
    療費用新臺幣（下同）1409元、看護費用11萬元之財產上損
    害，及請求非財產上損害賠償60萬元，是伊得向被上訴人請
    求之損害賠償金額，計為71萬1409元。惟伊業已受領強制責
    任險3萬2894元，其餘部分尚得請求被上訴人賠償。爰依民
    法第184條第1項前段、第193條第1項、第195條第1項訴請被
    上訴人賠償，並聲明：(一)被上訴人應給付伊67萬8515元，及
    自刑事附帶民事起訴狀繕本送達之翌日起至清償日止，按週
    年利率5％計算之利息。(二)願供擔保，請准宣告假執行。
二、被上訴人則以：依據臺灣省桃縣區車輛行車事故鑑定委員會
    （下稱行車事故鑑定會）鑑定結果（下稱鑑定結果），認為
    系爭事故發生之肇事主因，為上訴人在劃設有中央槽化分隔
    線之系爭處所，未看清左右來車、小心穿越道路。伊騎乘系
    爭機車變換車道後，未注意車前狀況為肇事次因。足見系爭
    事故之發生，上訴人與有過失。另上訴人主張之非財產上損
    害賠償金額，顯屬過高等語置辯，並聲明：上訴人於原審之
    訴駁回。
三、本件經原審判決被上訴人應給付上訴人9萬1670元，及自98
    年3月20日起至清償日止，按週年利率5％計算之利息，並駁
    回上訴人其餘之訴。上訴人不服原審不利部分之判決，提起
    上訴，聲明為：(一)原判決不利上訴人部分廢棄。(二)被上訴人
    應再給付上訴人58萬6845元，及自98年3月20日起至清償日
    止，按週年利率5％計算之利息。被上訴人則聲明：上訴駁
    回（原審判決命被上訴人應給付上訴人9萬1670元及其法定
    遲延利息部分，未據被上訴人聲明不服，業已確定）。
四、兩造不爭執之事實（見本院98年10月29日準備程序筆錄，並
    依判決格式修正或刪減文句，或依爭點論述順序整理內容）
（一）臺灣桃園地方法院（下稱桃園地院）刑事庭98年度審交易
      字第11號刑事判決（下稱系爭刑事判決）所認定之事實，
      即系爭事故之基本事實：被上訴人於97年6月20日上午某
      時，騎乘系爭機車，沿桃園縣八德市○○路外側車道由南
      往北方向行駛。於同日上午7時46分許，途經系爭處所欲
      超車之際，貿然變換至系爭處所內側車道，適上訴人行經
      系爭處所設有中央劃分島路段，欲跨劃分島穿越興豐路，
      在劃分島旁遭被上訴人騎乘系爭機車撞擊，使上訴人受有
      系爭傷害。系爭事故發生當時，天候晴、日間有自然光線
      、路面乾燥且無缺陷、亦無障礙物、視距良好，並無不能
      注意之情形。
（二）上訴人自97年6月22日住院後至96年6月30日止，因系爭事
      故支出之醫療費用共計1409元。
（三）上訴人出院後，於97年6月30日至97年8月24日期間，聘請
      全日看護，每日2000元、以60日計算，共計已支出11萬元
      。
（四）上訴人因系爭事故已領取汽車強制責任保險金3萬2894元
      。
（五）上揭事實，並有兩造不爭執其形式真正（見本院同上筆錄
      ）之國軍桃園總醫院附設民眾診療服務處診斷證明書（下
      稱診斷證明書）、醫療費用明細收據、看護費收據、桃園
      地院系爭刑事判決（以上均影本）附卷可稽（分別見原審
      附民卷第5頁至第9頁、原審卷第2頁至第3頁），並經本院
      調閱系爭刑事判決卷宗核對無誤，自堪信為真實。
五、經本院於98年10月29日與兩造整理並協議簡化之爭點為（見
    本院上開筆錄，並依本院論述之先後與妥適，而調整其順序
    、內容）：
（一）上訴人請求之非財產上損害賠償，應以何數額為適當？
（二）上訴人對於系爭事故之發生，是否與有過失？其過失比例
      如何？
六、茲就爭點分別論述如下
（一）上訴人請求之非財產上損害賠償，應以40萬元為適當，逾
      此部分，應屬無據。
  １、按因故意或過失，不法侵害他人之權利者，負損害賠償責
      任；而汽車、機車或其他非依軌道行駛之動力車輛，在使
      用中加損害於他人者，駕駛人應賠償因此所生之損害；且
      不法侵害他人之身體、健康、名譽、自由、信用、隱私、
      貞操，或不法侵害其他人格法益而情節重大者，被害人雖
      非財產上之損害，亦得請求賠償相當之金額。民法第184
      條第1項前段、第191條之2前段、第195條第1項分別定有
      明文。
  ２、經查，被上訴人騎乘系爭機車，於97年6月20日上午7時46
      分許，途經系爭處所欲超車之際，貿然變換至系爭處所內
      側車道，適上訴人行經系爭處所設有中央劃分島路段，欲
      跨劃分島穿越興豐路，在劃分島旁遭被上訴人騎乘系爭機
      車撞擊，使上訴人受有系爭傷害等事實，為兩造所不爭執
      （見上四之（一）所示），自堪信為真實。
  ３、又上訴人因系爭事故，受有左脛腓骨骨折、頭部外傷併頭
      皮撕裂傷、左髖挫傷、前胸挫傷及貧血等傷害，有診斷證
      明書附卷可稽（見原審附民卷第5頁），足見系爭傷害對
      上訴人之日常生活影響程度甚鉅且深遠。再者，上訴人於
      系爭事故前，身體狀況良好，行動自如，但因系爭事故接
      受石膏固定，其後身體情況大不如前，尤以行動能力受限
      ，精神自有相當苦楚。另斟酌上訴人係國小畢業，現已退
      休，有3筆存款、2筆土地、1筆建物；被上訴人為國中畢
      業，現待業中，名下無財產等兩造之經濟狀況及教育程度
      等節，與其他一切情狀，認為上訴人請求之非財產上損害
      賠償以40萬元為適當。逾此範圍之請求，尚非可採。
（二）上訴人對於系爭事故之發生，亦屬與有過失，其過失比例
      應為60％，即被上訴人之過失比例為40％。
  １、按損害之發生或擴大，被害人與有過失者，法院得減輕賠
      償金額，或免除之。民法第217條第1項定有明文。此項規
      定之目的，在謀求加害人與被害人間之公平，故在裁判上
      法院得以職權減輕或免除之（最高法院85年臺上字第1756
      號判例意旨參照）。又基於過失相抵之責任減輕或免除，
      非僅視為抗辯之一種，亦可使請求權全部或一部為之消滅
      ，故債務人就此得為提起確認之訴之標的，法院對於賠償
      金額減至何程度，抑為完全免除，雖有裁量之自由，但應
      斟酌雙方原因力之強弱與過失之輕重以定之（最高法院54
      年臺上字第2423號判例意旨參照）。再按設有劃分島之路
      段，不得穿越道路，道路交通安全規則第134條第3款定有
      明文。
  ２、經查，發生系爭事故之系爭處所路段，設有劃分島，上訴
      人於該設有劃分島之路段欲跨越劃分島穿越興豐路，在劃
      分島旁遭被上訴人騎乘系爭機車撞擊等情，為系爭刑事判
      決所認定之事實，且為兩造所不爭執（見上四之（一）所
      載）。足見上訴人違反上揭交通安全規則規定之注意義務
      ，對於系爭事故發生及系爭傷害，屬與有過失，至為明確
      。
  ３、本院審酌系爭事故發生當時，被上訴人係騎乘系爭機車途
      經系爭處所，上訴人係穿越系爭處所道路、路權歸屬、對
      交通法令注意義務違反之程度、上訴人受有系爭傷害、行
      車事故鑑定會之鑑定結果等情況，認為被上訴人應負40％
      之過失責任，上訴人應負60％之過失責任。
（三）上訴人依侵權行為損害賠償請求權，請求被上訴人再給付
      8萬元，及自98年3月20日起至清償日止，按週年利率5％
      計算之遲延利息，為有理由，應予准許。逾此部分，則屬
      無據。
  １、查上訴人因系爭事故支出之醫療費用共計1409元；另聘請
      全日看護共支出11萬元等節，為兩造所無異詞（見上四之
      （二）、（三）所示），並有醫療費用明細收據、看護費
      收據附卷可參（分別見原審附民卷第6頁至第9頁），自當
      認為實在。職是，上訴人所受損害之金額，合計為51萬14
      09元（計算式：1409+110000+400000＝511409）。
  ２、承上（二）之３所述，上訴人就系爭事故應負60％之與有
      過失責任，即被上訴人之過失責任為40％。以故，應酌減
      被上訴人賠償金額為204564元（計算式：51萬1409×40％
      ＝20萬4564元，小數點以下四捨五入）。
  ３、再按保險人依本法規定所為之保險給付，視為被保險人損
      害賠償金額之一部分；被保險人受賠償請求時，得扣除之
      ，強制汽車責任保險法第32條定有明文。查上訴人自承已
      領取汽車強制責任保險金3萬2894元（見上四之（四）所
      述），則被上訴人原應賠償上訴人之金額20萬4564元，自
      應再扣除3萬2894元，扣除後之金額為17萬1670元。又原
      審判命被上訴人應給付上訴人9萬1670元及其法定利息部
      分，業已確定，故被上訴人應再給付上訴人8萬元。至上
      訴人其餘請求部分（含法定遲延利息部分），則屬無據。
  ４、按負損害賠償責任者，除法律另有規定或契約另有訂定外
      ，應回復他方損害發生前之原狀。因回復原狀而應給付金
      錢者，自損害發生時起，加給利息。民法第213條第1、2
      項定有明文。復按民法第213條第2項所謂因回復原狀而應
      給付金錢者，例如所侵害者為金錢，則應返還金錢，如所
      侵害者為取得利益之物，則於返還原物外，更應給付金錢
      抵償其所得利益，始克回復原狀。是我民法明定身體健康
      之傷害，應為金錢賠償（民法第193條、第195條第1項前
      段），此即民法第213條第1項所謂法律另有規定，自無適
      用同條第2項規定之餘地（最高法院56年臺上字第1863號
      判例參照）。又給付無確定期限者，債務人於債權人得請
      求給付時，經其催告而未為給付，自受催告時起，負遲延
      責任。其經債權人起訴，或依督促程序送達支付命令，或
      為其他相類之行為者，與催告有同一之效力；遲延之債務
      ，以支付金錢為標的者，債權人得請求依法定利率計算之
      遲延利息，民法第229條第2項、第233條第1項前段分別定
      有明文。因此，上訴人請求被上訴人給付自刑事附帶起訴
      狀繕本送達日（98年3月19日，見原審附民卷第12頁）之
      翌日（即98年3月20日）起至清償日止，按週年利率5％計
      算之遲延利息，亦屬有據。
七、綜上所述，上訴人基於民法第184條第1項前段、第191條之2
    、第193條第1項、第195條第1項等規定，請求上訴人負損害
    賠償責任，自屬有據。從而，上訴人上開侵權行為損害賠償
    之法律關係，請求被上訴人再給付58萬6845元，及自98年3
    月20日起至清償日止，按週年利率5％計算之利息，於8萬元
    及自98年3月20日起至清償日止之法定遲延利息部分，為有
    理由，應予准許。逾此所為請求，為無理由，應予駁回。原
    審就上開應准許部分，為上訴人敗訴之判決，並駁回其假執
    行之聲請，尚有未洽，上訴意旨求予廢棄改判，為有理由，
    爰由本院予以廢棄改判如主文第2項所示。至於上訴人之請
*求不應准許部分，原判決為上訴人敗訴之判決，並駁回其假
    執行之聲請，經核於法並無不合，上訴意旨求予廢棄改判，
    為無理由，應駁回其上訴。
八、本件事證已臻明確，至於未論述之爭點；兩造其餘之攻擊或
    防禦方法；未經援用之證據，經本院斟酌後，認為均不足以
    影響本判決之結果，自無一一詳予論駁之必要，併此敘明。
九、據上論結，本件上訴為一部有理由，一部無理由，依民事訴
    訟法第450條、第449條第2項、第79條、第463條、第385 條
    第1項前段，判決如主文。
中    華    民    國    98    年    12   月     8     日
                    民事第五庭
                        審判長法  官  李錦美
                              法  官  黃雯惠
                              法  官  鍾任賜
正本係照原本作成。
不得上訴。
中    華    民    國    98    年    12    月    8     日
                              書記官  吳金來

司法院資訊處製作；財團法人民間司法改革基金會備份。
